【裁判字號】    97,訴,260
【裁判日期】    971222
【裁判案由】    清償借款
【裁判全文】
臺灣宜蘭地方法院民事判決               97年度訴字第260號
原      告  乙○○
被      告  丙○○
            甲○○
上列當事人間清償借款事件，本院於民國97年12月19日言詞辯論
終結，判決如下：
    主      文
被告應連帶給付原告新台幣壹佰伍拾萬元，及自民國九十七年六
月五日起至清償日止，按每三個月以新台幣壹萬伍仟元計算之利
息。
訴訟費用由被告連帶負擔。
    事實及理由
一、本件被告丙○○，未於言詞辯論期日到場，核無民事訴訟法
    第386 條各款所列情形，爰依原告之聲請，由其一造辯論而
    為判決。
二、原告主張：緣被告丙○○與甲○○為夫妻關係，另被告丙○○與原告為遠房親戚。被告丙○○前於民國95年6月5日邀同
    被告甲○○為連帶保證人，書立款項借用證乙紙向原告借用
    新台幣150萬元，約定利息為每3個月15,000元（ 即年息4％
    ），清償期為96年6月5日。但屆期後被告等人又央求延期清
    償，經同意展延1 年，而更為97年6月5日，並修改款項借用
    證相關日期之記載。詎到期後，被告等人仍未依約清償，為
    此依消費借貸及連帶保證之法律關係，起訴請求被告應如數
    連帶償還系爭款項及遲延利息等語。並聲明：被告應連帶給
    付原告150萬元，及自97年6月5日起至清償日止，按每3個月
    15,000元（即年息4％）計算之利息。
三、被告方面：
(一)被告丙○○部分，未於言詞辯論期日到場，然據其所提出書
    狀略為：系爭借款原為95年6月5日至96年6月5日，期間1 年
    ，由甲○○擔任連帶保證人，96年6月5日到期後，甲○○因
    工作關係已表明不再作保，伊告知舅舅即原告，所以在款項
    借用證上伊更改延期（展期）時，雙方同意僅由其1 人蓋章
    。對於系爭款項，伊日後一定會盡力清償所借本金及利息等
    語。
(二)被告甲○○部分：95年6月5日伊太太丙○○向原告借貸系爭
    款項，伊雖同意擔任連帶保證人，但原約定之借款期間僅有
    1 年，到期後伊因工作關係不願再繼續擔任保證人，所以嗣
    後丙○○與原告間之借貸關係及延期續借均不知情，亦未表
    示同意，故伊應已不用再負連帶保證人之責任。否認展期時
    有在場，否則伊應會一併在借用證之展期處相關記載蓋章。
    商行是伊太太丙○○在經營，後來伊都在朋友那邊打工，不
    清楚伊太太丙○○借用此筆款項之用途，展期後伊也沒有幫
    丙○○付過利息。97年5月1日原告知道伊在友人丁○○那裡
    幫其作景觀園藝，所以原告就到那裡找伊，當天有講到債務
    的事情，但是伊跟原告說丙○○下落不明，無法找到她，當
    時伊並不知道系爭債務有辦理展期，但也沒有答應原告要以
    任何條件清償。97年5 月下旬伊有到原告家裡，但僅為禮貌
    性拜訪長輩，只有帶禮物去，並沒有攜帶土地權狀及副本到
    他家裡去說要以地清償。至於原告所指辦理展期之96年6 月
    5 日曾到伊五結老家，並摘百香果送給他乙情，只知道原告
    有去過伊老家1 次，那時候有請他吃百香果，但是詳細日期
    為何日並不記得，系爭借款後來辦理展期伊真的不知道，那
    是原告和丙○○在處理等語，資為抗辯。並聲明：原告之訴
    駁回。
四、得心證之理由：
(一)關於被告丙○○部分：
    查原告主張被告丙○○前於95年6月5日與其簽訂款項借用證
    乙紙，向原告借用150萬元，約定利息為每3個月15,000元（
    即年息4％ ），清償期為96年6月5日。但屆期後被告央求延
    期清償，經同意展延1 年，而更為97年6月5日，並修改款項
    借用證相關日期之記載之事實，已據其提出與所述相符之款
    項借用證為證，且被告丙○○經合法通知雖未到庭，但亦提
    出書狀陳明對於系爭款項定會盡力清償所借本金及利息等語
    在卷，足認對於上述事實並不爭執，則原告此部分之主張，
    自堪信為真正。
(二)關於被告甲○○部分：
１、按就定有期限之債務為保證，保證人主張債權人允許主債務
    人延期清償，援引民法第755 條之規定為抗辯時，對於債權
    人允許延期之事實固負舉證責任，但債權證書之到期日經塗
    改者，保證人簽名究在塗改前抑在其後，如有爭執，應由持
    有債權證書之債權人負舉證責任（最高法院著有52年台上字
    第2799號判例意旨可參）。本件被告丙○○前於95年6月5日
    邀同被告甲○○為連帶保證人，書立款項借用證乙紙向原告
    借用150 萬元，約定清償期96年6月5日，屆期後經原告同意
    展延1 年，更為97年6月5日，並修改款項借用證相關日期之
    記載，但該各修改處均僅蓋有被告丙○○乙人之印文等事實
    ，乃為兩造所不爭執，並有該款項借用證附卷為佐，堪信屬
    實。而就原告同意延期清償乙節，被告甲○○辯稱：系爭借
    款於96年6月5日屆期後，原告同意主債務人即被告丙○○再
    延期1年清償，並未獲其同意，故其依民法第755條之規定就
    系爭150 萬元已不負保證責任。是原告就其主張被告甲○○
    於系爭150 萬元屆期後同意辦理展期之事實，依法應負舉證
    之責。
２、次按，主張法律關係存在之當事人，應就該法律關係發生所
    須具備之特別要件，負舉證之責任，惟此特別要件之具備，
    茍能證明間接事實，且該間接事實與要件事實間，依經驗法
    則及論理法則已足推認其因果關係存在者，自無不可，非以
    直接證明要件事實為必要（最高法院92年度台上字第1971號
    裁判意旨參照）。又民事訴訟之當事人就其所主張有利於己
    之事實，依民事訴訟法第277 條之規定，均須各負舉證之責
    ，若一方就其應為舉證事項已有相當之證明，他造欲否認其
    主張者，即不得不更舉反證（同院另著有19年上字第2345號
    判例可參）。經查：
(１)原告主張當初系爭「 150萬元借款是在95年6月5日由甲○○
    出面向我借錢，我要求要2 個人出面借錢，並且要有人保證
    ，錢是在95年6月5日交付，當時我和被告2 人都在場，借據
    是甲○○寫的，當時說好要借1 年，也就是96年6月5日要還
    錢，當時借的人是寫丙○○的名義，然後甲○○當連帶保證
    人，利息都是每3個月由甲○○拿給我，利息支付到96年6月
    5 日都有拿，屆期屆至的時後，甲○○跟我講他土地沒辦法
    出售，要我再延期1年，當時他太太也有出面，我同意再延1
    年，所以改借據，改借據的時後甲○○、丙○○都在場，是
    在他們店裡，他們是開美佳商行，改的人是由甲○○來寫，
    借用證上面97年是甲○○寫的，印章是丙○○蓋的」等語，
    並強調被告甲○○於辦理展期時雖未在日期修改處加蓋個人
    印文，但其有在原借用證關於利息支付期「96年（展期時修
    改後為97年）6月5日」等文字下方，親自加載『換借用証』
    等文字，由此可證被告甲○○確實知悉系爭借款到期後辦理
    展期，並參與該系爭借用證之修正，表示同意該債務之延期
    清償，自應仍負保證責任等語，並提出借用證及聲請傳訊證
    人戊○○○、張恒輝為證。
(２)被告甲○○對於前開借用證上所載『換借用証』等文字乃為
    其親書乙節並不爭執，然辯稱：那些文字不是換借用證所加
    載，而是95年6月5日當初借款時即已書寫，且不是寫『換借
    用証』，而是寫『挽借用証』，意同『免借用証』，乃指96
    年6月5日到期後該借用證要拿掉云云。而查，細觀卷附系爭
    借用證有關『換借用証』等文字之書寫，其『換』字雖然書
    寫較為潦草，然依其字型，應為『換』字而非『挽』字，應
    為常人之判斷。又所謂之『挽』字，乃指「引、拉」如牽挽
    ，或「捲起」如挽袖，或「哀悼死者（通「輓」）」如輓歌
    ，或「扭轉」如挽回等多種意涵，惟並無「免除」、「拋棄
    」之意。且「免」較諸「挽」乃更為常見易懂，故常人應不
    至於將後者與前者混淆，而有所誤用。況借用證乃為債權債
    務關係存在之證明文件，倘未經清償，自無因「借款期限屆
    至」而當然免除之可能，故借貸雙方及保證人依理亦絕無在
    借款之初即約定96年6月5日到期後該借用證即要免除予以拿
    掉之內容。是被告甲○○前開辯詞，依社會常情及經驗法則
    判斷，顯無足採。堪認原告主張被告甲○○於辦理展期時雖
    未在日期修改處加改蓋個人印文，但其有在原借用證關於利
    息支付期「96年（展期時修改後為97年）6月5日」等文字下
    方，親自加載『換借用証』等文字，由之可證其確實知悉系
    爭借款到期後辦理展期，並參與該系爭借用證之修正，表示
    同意該債務之延期清償等詞，應堪信為真實。至系爭款項借
    用證相關日期之修改，雖均「僅」蓋有被告丙○○1 人之印
    文，並無被告甲○○之另為簽名或用印，然此或因被告甲○○已親自書寫上開文字，且並未刪除其保證人之記載，致原
    告認應已足表徵其知悉並同意辦理展期之意旨，而未再予強
    求應另為簽名或用印，尚屬合理。因此尚難以之即為有利被
    告甲○○之認定。
(３)況被告甲○○雖一再辯稱其不知系爭債務有辦理展期，然又
    強調系爭債務到期後，其因工作關係不再幫人（伊太太）作
    保云云。惟其所述倘為真實，顯見其知悉伊太太丙○○於系
    爭債務到期不會清償，要繼續展延，否則何需強調「不願再
    作保」？又退步言，其果真與被告丙○○或原告強調上情，
    且於辦理展期時並未在場，而由被告丙○○為之，則依理為
    杜絕爭議及被告丙○○為履行其夫即被告甲○○之上開要求
    ，應會在修改時將「連帶保證人甲○○」等之相關記載，徵
    得原告之同意一併刪除為是。再者，證人戊○○○即原告之
    看護亦到庭證述：「知道甲○○和他太太有向原告借錢」、
    「（借用期限到何時）不知道，只知道他們有親戚關係，甲○○有說有錢就會還他」、「（97年5月1日）那天我要去八
    甲找我朋友，原告載我去，結果剛好看到甲○○在那裡，所
    以就去丁○○家」、「有（ 聽到原告和被告聊到150萬元的
    事情）。…被告甲○○有承認有欠這筆錢，並且說要賣地清
    償」、「我不知道甲○○是擔任保證人，我以為他是借款人
    ，因為當初原告錢是直接拿給甲○○，因為借錢之初我就有
    聽過原告講說他借錢給甲○○並且把錢拿給他」、「（後來
    又有再到丁○○家）總共3次，第1、2次我陪原告去，第3次
    是原告自己去，第2 次去丁○○家也是再談系爭債務的事情
    ，而且我勸被告請他太太出來大家一起談」、「（問：今日
    5月份下旬甲○○有無到原告家？ ）有，當時甲○○有先打
    電話到原告家，說要找舅舅也就是原告，我跟他講說原告不
    在家，他跟我說他要拿土地權狀來給原告看，讓他決定選一
    塊土地要過戶給原告，然後我說你不要用土地過戶來償債，
    因為原告年紀已經很大，他說不然要過給我，我不清楚為何
    要過給我，所以我說不要，後來又過了1、2天甲○○1 個人
    拿了一堆所有權狀到原告家，我也有在場，原告說被告的土
    地都是共有的還有抵押權，他不要土地，原告說那是他要養
    老吃飯的錢，被告甲○○說他也沒辦法，因為沒有現金可以
    還錢，本來我一直勸他們不要互告好好解決，被告甲○○還
    強調說他知道這筆錢他有保證，他會好好處理，他太太其實
    欠很多錢都沒有保證，所以這筆錢他一定會好好處理。」等
    語在卷，亦足佐證被告甲○○於系爭借款展期期限屆至後，
    原亦不否認應負連帶保證之責，僅因欲以地清償方式未獲原
    告之同意，要求需以現金為之，反改詞抗辯。
３、從而，原告就其主張之事實，業提出相當之證據，足以佐證
    所述為真實，則被告甲○○抗辯並未同意主債務人延期清償
    ，並援引民法第755條規定為抗辯，即難認屬有據。
(三)綜上所述，原告主張依消費借貸、連帶保證之法律關係，請
    求被告丙○○、甲○○應連帶給付原告150萬元，及自97年6
    月5日起至清償日止，按兩造約定之借款利率即每3個月15,0
    00元（亦即年息4 ％）計算之利息，乃為有理由，應予准許
    。
五、本件事證已臻明確兩造其餘攻擊、防禦方法及舉證，經核與
    判決結果無影響，爰不逐一論列，附此敘明。
六、訴訟費用負擔之依據：民事訴訟法第78條。
中    華    民    國    97    年    12    月    22    日
                  臺灣宜蘭地方法院民事庭
                      法  官  林翠華
正本係照原本作成
如對本判決上訴，須於判決送達後20日內向本院提出上訴狀（須
附繕本）
中    華    民    國    97    年    12    月    22    日
                      書記官  林秀麗


司法院資訊處製作；財團法人民間司法改革基金會備份。
